【裁判字號】    97,訴,1237
【裁判日期】    971022
【裁判案由】    誣告等
【裁判全文】
臺灣高雄地方法院刑事判決              97年度訴字第1237號
公  訴  人  臺灣高雄地方法院檢察署檢察官
被      告  庚○○原名謝育叡.
選任辯護人  李育任律師
            施吉安律師
被      告  戊○○
選任辯護人  施吉安律師
上列被告因誣告等案件，經檢察官提起公訴（97年度偵字第
17992 號），本院判決如下：
    主    文
庚○○犯誣告罪，處有期徒刑柒月。
戊○○犯偽證罪，處有期徒刑陸月。
    事    實
一、庚○○（原名謝育叡）與戊○○現為男女朋友，2 人與丁○○、甲○○、己○○及綽號「呆龍」之丙○○因參與網路線
    上遊戲而結識。丁○○曾追求戊○○未果，而要求戊○○返
    還曾為其支付之相關生活費用約新台幣（下同）70萬元。庚○○、丁○○於民國（下同）95年9 月23日晚上，在高雄市
    左營區「御花園KTV 」甲○○慶生會包廂外之洽談中，謝鈞
    鋐表示願代戊○○償還上開債務，相約於翌（24）日前往高
    雄市○○區○○路與文莊路口「六六小館」即丙○○工作處
    ，討論前開債務清償方式。嗣於同月24日中午，庚○○、戊○○、丁○○、己○○、賴達緯及賴達緯之女友前往「六六
    小館」集合，經由丙○○、己○○之協調，庚○○再次表示
    願代戊○○清償前開債務，復採丙○○之建議，並經庚○○
    基於自由意志而為同意，由庚○○簽發4 張面額各35萬元之
    本票，其中2 張本票用以清償債務，其餘2 張則作為擔保，
    即庚○○每清償35萬元，丁○○即須返還2 張本票，過程平
    和且未發生衝突。詎庚○○、戊○○均明知庚○○係基於自
    由意志簽發上揭4 張本票，而丁○○、丙○○、己○○、賴
    達緯及其女友等人均無以恐嚇方式使庚○○為之，庚○○竟
    基於意圖他人受刑事處分之犯意，於96年9 月4 日（起訴書
    誤植為7 日，應予更正）向臺灣高雄地方法院檢察署（下稱
    高雄地檢署）言詞申告，誣指：「丁○○、丙○○、己○○
    、賴達緯及其女友等5 人（下稱丁○○等5 人）共同在「六
    六小館」將庚○○及戊○○圍住，丁○○叫站在庚○○背後
    之呆龍丙○○，強壓庚○○肩膀，再由丁○○與丙○○向庚○○施以『假如你不簽這張本票，就要你斷手斷腳。』之恐
    嚇性言語，致庚○○因心生畏懼而簽發前開4 張本票」等語
    ；戊○○則於96年10月30日16時許，在臺灣高雄地檢署96年
    度他字第7091號丁○○被告恐嚇取財案件調查中，基於偽證
    之犯意，於檢察官偵查時，以證人身份，就丁○○等5 人有
    無以強制及恐嚇之方式使庚○○簽發上開本票之於案情具有
    重要關係事項，供前具結，而虛偽陳述：「案發當天我和庚○○到現場時，被告夥同其他4 人把我們圍起來，『呆龍』
    就走到庚○○後面，押著他的背，說若庚○○不簽本票，就
    不讓我們離開，並要讓我們2 人斷手斷腳，當時我很害怕，
    就一直哭，庚○○就簽本票4 張，面額各35萬元。」等語，
    足以影響檢察官判斷丁○○等5 人有無共同恐嚇取財之犯行
    ，而使該案件有誤認之虞。
二、案經臺灣高雄地方法院檢察署檢察官主動偵查起訴。
    理    由
壹、證據能力部分：
    本判決理由所援用之證據資料（含供述證據及非供述證據）
    ，被告2 人及其辯護人、公訴人於本院言詞辯論終結前，對
    其證據能力並未提出異議，本院審酌上開證據之作成，並無
    違法或不當情形，且與本案待證事實相關，適當作為證據，
    依刑事訴訟法第159 條之5 第2 項規定，認均有證據能力。
貳、實體部分：
一、前揭事實，業據被告2 人在偵訊及本院審理時坦承：謝均鈜
    有於甲○○慶生會中與丁○○見面，且翌日一起至「六六小
    館」與丁○○等5 人見面協商等情。惟否認有誣告、偽證等
    犯行，被告丁○○辯稱：戊○○並未積欠丁○○債務70萬元
    ，且丁○○當時並未提出單據會算，伊係受丁○○等5 人之
    包圍，受丙○○之強制、受丁○○之恐嚇，才簽立本票4 張
    ，並非誣告；被告戊○○辯稱：伊等受恐嚇才未否認債務，
    伊偵訊中之陳述均屬實在，並無偽證之犯意等語。惟查：
  (一)被告2 人對於：(1)被告庚○○、丁○○於95年9 月23日晚上
    ，在高雄市左營區某KTV 甲○○之慶生會中，相約於翌（24
    ）日前往同市區○○路與文莊路口「六六小館」協調債務；
    (2)95年9 月24日中午，被告2 人、丙○○、丁○○，己○○
    、賴達緯及賴達緯之女友，均有在「六六小館」現場；(3)95
    年9 月24日被告庚○○有在「六六小館」簽發面額各35萬元
    之本票4 張；(4)被告庚○○有於96年9 月4 日前往高雄地檢
    署提出言詞申告，告訴丁○○涉犯強制及恐嚇取財罪嫌；被
    告戊○○於96年10月30日16時許，在高雄地檢署就96年度他
    字第7091號丁○○被告恐嚇取財案件調查中，於檢察官偵訊
    時，以證人身分，就丁○○等5 人有無以恐嚇及強制方式使
    庚○○簽發本票之於案情具有重要關係事項，供前具結而陳
    述：「案發當天我和庚○○到場時，被告夥同其他4 人把我
    們圍起來，『呆龍』走到謝鈞鋐後面，壓著他的背，說若謝
    育叡不簽本票，就不讓我們離開，並要讓我們2 人斷手斷腳
    ，當時我很害怕，就一直哭，謝育叡就簽本票4 張，面額各
    35萬元」等情，均不爭執，並經證人丁○○、丙○○、己○○、甲○○等人於本院審理時具結證述明確，堪認屬實。
  (二)次就被告庚○○與丁○○是否於95年9 月23日晚上KTV 包廂
    外協談中，已表示願幫被告戊○○代償債務一節，證人甲○○於偵訊中具結證稱：當天伊請庚○○、丁○○到伊的慶生
    會，之前丁○○有說他與丁○○間有金錢糾紛，當時庚○○
    有說要幫戊○○還錢，丁○○有對庚○○說這是戊○○欠他
    的錢，不關庚○○的事；伊和庚○○、丁○○2 人談判時，
    呆龍（陳進行）後來也有過來，他有聽到等語明確（參偵卷
    第34頁），並於本院審理時除上開證述外，補稱：伊當天有
    請丁○○、丙○○及己○○，庚○○也有參加，一開始是丁○○、庚○○2 人，在KTV 包廂隔1 個門外面說，第3 個是
    伊，第4 個就是丙○○；一邊說錢，庚○○說要幫戊○○支
    付錢，對方（丁○○）有說好，償還之數額還沒有講好；伊
    建議他們事後再找地方談，他們有進去包廂內繼續唱歌；丙○○說看去哪裡講；伊偵查中陳述有勸庚○○說不需要幫戊○○這件事，是實在的等語明確（參本院二卷第32至34頁）
    ，前後證述相符。且證人即呆龍丙○○於偵訊時具結證稱：
    戊○○打電話給伊，說她與丁○○有金錢糾紛，甲○○生日
    當天，戊○○打電話叫伊去慶生會現場，那時庚○○有說要
    幫戊○○處理等語，並於本院審理時除上開證述外，補稱：
    丁○○有問庚○○是否要承擔這筆債務，庚○○說戊○○是
    他女友，要幫她承擔，當晚沒有談到具體多少錢；伊打電話
    問丁○○，他說戊○○生活不方便就開口向他借錢，借多少
    錢沒有講；是戊○○跟伊說庚○○要去那裡，叫伊去KTV 看
    看，「六六小館」是在KTV 晚上才講的，伊提議的；在包廂
    外走廊談，一開始有丁○○、庚○○、甲○○在場，之後伊
    才出去，好像還有己○○，當晚庚○○說一定要承擔戊○○
    債務，他有說等語明確（參本院二卷第45反面、46、47頁）
    ，前後一致；且證人己○○於偵訊、本院審理時均具結證稱
    ：前1 晚伊等有見面，就在談戊○○與丁○○債務事情，當
    時戊○○沒到場，有要求戊○○也要見面，庚○○當場打電
    話給她，庚○○說隔天戊○○會來高雄；前1 晚伊有問庚○○說這不是他的事，是否要幫戊○○償還債務，但庚○○表
    示要等語明確（參偵卷第46頁，本院二卷第49頁正反面），
    上開3 證人證述印證相符，堪以採信，是被告庚○○在「六
    六小館」協調前1 晚即甲○○慶生會包廂外洽談中，除金額
    尚不確定外，確已表明願意代戊○○償還債務屬實。
  (三)再就被告謝鈞鋐於「六六小館」協調時是否自願承擔債務，
    被告2 人有無被包圍、謝均鈜身體有無受到強制、有無受言
    詞恐嚇才簽發4 張本票等節，(1)證人丙○○於偵訊中證稱：
    隔天是被告2 人先到「六六小館」，還有伊、己○○、賴達
    緯及其女友；丁○○提出70幾萬元，被告2 人也都同意，但
    庚○○說他現在沒有這麼多錢，所以提議簽本票，丁○○質
    疑庚○○是否真還得出來，庚○○說如果你不放心，伊錢就
    多一倍給你；伊私底下問庚○○哪裡有錢可以還，他說名下
    有一棟房子，賣掉就可以還了，本票簽完，她們就離開了；
    伊沒有強壓庚○○肩膀，丁○○也沒有說「如果不簽本票，
    要對庚○○斷手斷腳」等語；並於本院審理時具結證稱：70
    萬元是在「六六小館」確定的，丁○○先提出1 個數字，好
    像70幾萬元，後來他就說70萬元好不好，被告2 人沒有表示
    意見；當天伊問庚○○如何還，他親口說有一棟房子，可以
    賣掉幫戊○○還這筆錢，並簽各35萬元之本票4 張，因無借
    據，庚○○說要分2 次還，每次還35萬元，就退還2 張本票
    ，他有說一定要承擔戊○○債務，伊講話並沒有大小聲，臉
    色沒有不好，沒有在庚○○後面壓著他簽本票等語明確（參
    偵卷第26頁，本院二卷第45至47頁反面、48頁反面），前後
    證述相符。(2)再證人己○○於偵訊時證稱：「六六小館」現
    場有伊、被告2 人、丁○○、呆龍及一對不認識之情侶；呆
    龍（丙○○）問庚○○是否真要替戊○○背負債務，庚○○
    說他處裡就好，並問戊○○欠丁○○多少錢，丙○○有問庚○○說70萬元可否接受，庚○○說好、他可以作主；戊○○
    一直頭低低的，不說話；這時有人拿出本票，庚○○說他分
    2 次各別還35萬元，之後丙○○說是否要給丁○○一個保障
    ，庚○○接受提議，簽開4 張本票，如果1 次沒有還35萬元
    ，超過70萬元部分，就當作利息、違約金；在他簽之前，伊
    還要庚○○想清楚，他還是執意要簽本票；丙○○沒有站在
    庚○○後面壓住他的肩膀，丁○○也沒有對他說「若他不簽
    本票，要讓他斷手斷腳」等語明確；並於本院審理中具結證
    稱：當天原來有講70幾萬元，後來丁○○說希望戊○○出面
    作為擔保，庚○○說不用戊○○擔保，不知是丁○○或丙○○說這樣沒有擔保；庚○○簽本票之前，就該本票金額共
    140 萬元沒有表示其他意見，就這樣簽了；伊之前有問過戊○○，她說有欠錢，但沒有說數目字；伊記得庚○○有寫錯
    ，有撕掉；丁○○朋友賴達緯這對情侶，沒有口出惡言，好
    像沒有講到話等語明確（參偵卷第46至48頁，本院二卷第49
    反面至51頁反面），前後證述亦屬相符。(3)又證人丁○○於
    本院審理中具結證稱：「當時伊有請庚○○問戊○○說到底
    有沒有這件事，庚○○有看戊○○一下，戊○○沒有講話，
    所以庚○○就直接簽本票等語（參本院二卷第40頁反面），
    此與上開2 證人之證述參核相符，堪以採信。是於「六六小
    館」協調時，被告2 人並無被丁○○等5 人包圍，被告謝均
    鈜也未被丙○○壓住肩膀，亦無受言詞恐嚇情事，確屬其自
    願承擔戊○○積欠丁○○之債務，同意以70萬元結算，除簽
    發2 張本票清償債務外，另簽發2 張作為還款擔保等情明確
    ，被告2 人所辯，委無足採。
  (四)又被告2 人雖再辯稱：在「六六小館」被丁○○等5 人包圍
    ，且丁○○有恐嚇言詞，被告庚○○才簽該4 張本票；庚○○協調時並未說有房子可以賣掉還錢；己○○與丙○○間曾
    為男女朋友，其2 人處理本件糾紛、證述有不公云云，惟：
    (1)被告庚○○本件並未答辯前1 晚於上開KTV 包廂外洽談時
    ，有受到丁○○、甲○○、丙○○及己○○之包圍、恐嚇或
    身體強制，當時戊○○不在場，謝均鈜已表示願意幫戊○○
    承擔債務明確，已如上述；且當晚甲○○邀請之朋友有10
    幾人在包廂內（參本院二卷第32頁），包含自台北南下之丁○○及丙○○、己○○等人，其等如有意對被告庚○○施以
    強暴、脅迫或恐嚇，當晚即得為之，並逼以簽立本票，根本
    無須俟另約翌（24）日協調債務；且若當晚被告庚○○已受
    強暴、脅迫或恐嚇，根本不會於KTV 結束後仍電請被告黃雅
    惠南下高雄，翌（24）日共赴「六六小館」協調；反之，正
    因被告庚○○前1 晚已於KTV 包廂外表明幫被告戊○○承擔
    債務，則丁○○等5 人根本毋須於「六六小館」強壓庚○○
    肩膀、對被告2 人施以上開恐嚇言詞甚明。(2)再被告庚○○
    於本院審理時坦承：伊等在「六六小館」桌子，是擺在人行
    道上，沒有店面，是路邊攤，開放式空間等語；與證人丙○○於本院審理時證稱：該店後面是游泳池，玻璃是透明的，
    大家都看得到等語，及證人董依泛偵訊時證稱：當時是坐在
    騎樓下，大庭廣眾不可能做出這種事情等語，3 者證述印證
    相符，而被告謝均鈜當庭繪製現場位置圖，亦與證人董依泛
    於本院審理中所繪現場位置圖，比對相符，且與證人丁○○
    本院審理時就關係人位置之描述，亦屬一致（參偵卷第26、
    48頁，本院二卷第63、64、43頁）。是彼等協調現場既為開
    放式空間，就在路旁，不特定多數人得共見共聞，且前1 晚
    被告庚○○已承諾要代償債務明確，則現場當無被告2 人被
    包圍、被告謝均鈜被強制、恐嚇而簽本票之事。(3)復以95年
    9 月24日協調時，設若丁○○等5 人有包圍被告2 人、丙○○站在後面強壓被告庚○○肩膀、施以恐嚇言詞等情屬實，
    則一般人通常於事發當天或幾日內旋即報警偵辦，被告謝均
    鈜何以遲至丁○○聲請本院96年度票字第16068 號本票裁定
    （參本院二卷第28之16-19 頁）後，始於約1 年後之96年9
    月4 日提起上開刑事告訴，衡諸事理，即有未合。(4)被告庚○○於本院審理時既坦承：伊名下有一棟房子，但從未將此
    事告訴過黃雅惠、丁○○、丙○○等人，則丙○○對上開情
    事應屬不知情，因此，若非被告庚○○於「六六小館」協調
    時自己講出他有一棟房子，可以賣掉幫戊○○還這筆錢等語
    ，現場證人丙○○何能於偵、審程序為上開內容之證述（參
    偵卷第26頁，本院卷第45、48頁反面），就此部分，被告2
    人均未能為完足之說明。是被告庚○○上開否認之詞，即不
    足採。(5)另參諸被告戊○○坦承：伊與丙○○是網路上認識
    ，他收伊為乾妹妹；與丁○○等人並沒有發生不愉快等語；
    被告庚○○坦承：只知道丁○○要追求戊○○，與丙○○、
    己○○及甲○○並無恩怨等語明確（參本院二卷第56反面、
    57 、60 頁）；且證人甲○○於本院審理中證稱：當時伊不
    知道丁○○與戊○○有何關係，也不知道被告2 人間有何關
    係，庚○○在做電腦，丙○○做何事伊不知道等語；而證人
    己○○於偵訊、本院審理中亦證稱：伊與戊○○92年間見面
    認識，有戊○○電子郵件可參；伊與丁○○、丙○○、被告
    2 人間並無感情、財務糾紛等語；及證人丙○○於本院審理
    中證稱：兩邊都是伊朋友，伊沒有偏袒任何人，有一邊說以
    70 萬 元解決，另一邊也同意，伊不可能再去跟他打折等語
    明確（參偵卷第48、51頁，本院二卷第35、46、51頁反面）
    ，參核以觀，上開3 證人均僅網路上認識朋友，當無特別偏
    袒丁○○而遽為不利被告2 人證述之必要。
  (五)至證人丁○○於本院審理中證稱：伊自93年4 月左右開始給
    戊○○第1 次錢，有1 次匯款5 千元給她，那是她欠以前男
    友的錢，最後1 次匯款2 萬元給她繳學費；戊○○陸陸續續
    跟伊借錢，伊每個月給約3 萬元，包括她小孩要繳的學費；
    有一些是幫戊○○買機車、手機、生活費等語，並提出被告
    戊○○94年1 月31日電子信件載明「不過，欠人的、該還的
    ，伊都會慢償還」等字明確；且證人己○○於本院審理時證
    稱：有聽到丁○○協調時提到金額，包括生活雜支、匯款、
    購買手機、3C產品等語（參本院二卷第36、37、38反面、49
    反面、61頁）；並於偵訊時提出戊○○94年5 月3 日所傳電
    子郵件「丁○○抱著戊○○之女」照片2 紙在卷足參（參偵
    卷第55頁），參諸被告戊○○於本院審理時坦承：月初時丁○○會問伊錢夠不夠，他會匯錢給伊，伊生日時他戴伊買機
    車，後來過戶給伊，2 年間從普通朋友變成男女朋友等語明
    確（參本院二卷第56頁反面），顯見被告戊○○與丁○○交
    往期間，容有積欠丁○○相當之債務，當非無由，而此僅屬
    其2 人與被告庚○○間因債務清償之民事私權糾葛而已，惟
    本案被告2 人於「六六小館」協調時，在丁○○未提出任何
    單據而僅為口頭說明之下，仍同意上開債務以70萬元結算，
    而由被告庚○○代償債務、簽發本票4 張，丁○○等5 人並
    無施以包圍、丙○○亦無在後強壓被告庚○○肩膀，丁○○
    、丙○○亦未施以恐嚇言詞等情，已臻明確。
  (六)另被告2 人、辯護人雖辯稱：證人丁○○、丙○○、己○○
    於偵訊、本院審理時之證述，就上開本票由何人購買、在隔
    壁或道路對面購買、由何人拿給庚○○簽發、現場所坐位置
    是否在游泳池邊、丙○○買回本票時手上有無拿飲料等細節
    ，有若干不符之處云云，惟此係因上開3 證人於本院證述時
    ，距案發已經2 年久隔，記憶容有消退所致，惟其等就主要
    情節之證述仍屬清晰吻合，是以上開細節部分證述，對於本
    案之認定仍不生影響，併此敘明。
二、(一)按誣告罪之成立，須以被誣告之人因虛偽之申告，而有受
    刑事或懲戒處分之危險為其要件，故若以不能構成犯罪或懲
    戒處分之事實誣告他人者，雖意在使人受刑事或懲戒處分，
    亦不能成立犯罪。即誣告罪之成立，須其申告之內容出於憑
    空捏造；若所告尚非全然無因，衹因缺乏積極之證明，致被
    誣告人不受訴追處罰者，尚難遽以誣告論罪（參最高法院97
    年台上字第3584號判決意旨）。再告訴人所訴事實，不能證
    明其係實在，對於被訴人為不起訴處分確定者，是否構成誣
    告罪，尚應就其有無虛構誣告之故意以為斷。又誣告罪為妨
    害國家審判權之罪，直接受害者係國家，即國家之審判事務
    ，每因誣告而為不當之進行。至個人受害，乃國家進行不當
    審判事務所發生之結果，與誣告行為不生直接關係，故被告
    以一訴狀誣告2 人，亦僅能成立一誣告罪（參最高法院18年
    上字第33號、59年台上字第581 號判例意旨）。本件被告庚○○向高雄地檢署為申告後，經該署檢察官以97年度偵字第
    10465 號為不起訴處分確定，其理由雖以：依現存證據，未
    臻足以排除其他合理可疑之程度，依證據法則，尚難認被告
    丁○○有強制或恐嚇（取財）情事等語（參同偵卷第17頁）
    ，惟被告謝均鈜就上開申告事項，均出於本身親身之經歷，
    自不得謂為不知或疏失，且其申告內容全出於憑空捏造，與
    上開判例意旨所稱尚非全然無因，缺乏積極證明之情形，尚
    屬有間。是其意圖他人受刑事處分，於檢察官偵訊時，就丁○○等5 人有無以包圍、強制及恐嚇之方式，使其簽發本票
    等事項，以言詞為不實申告，足以使檢察官誤認丁○○等人
    有強制、恐嚇犯行而為刑事處分之虞，應構成誣告罪責。
  (二)次按刑法上之偽證罪，不以結果之發生為要件，一有偽證行
    為，無論當事人是否因而受有利或不利之判決，均不影響其
    犯罪之成立。且該罪所謂於案情有重要關係之事項，係指該
    事項之有無，足以影響於裁判之結果者而言。如非於案情有
    重要關係之事項，故意為虛偽之陳述，固與該條規定不合，
    即對於案情有重要關係之事項所述不實，而非出於故意者，
    仍難論以偽證罪（參最高法院71年台上字第8127號、97年台
    上字第1993號判決意旨）。本件被告戊○○在高雄地檢署丁○○被告恐嚇案件檢察官調查時，以證人身份，就丁○○等
    5 人有無以強制、恐嚇方式，使庚○○簽發本票之於案情具
    有重要關係事項，供前具結，而為上開虛偽陳述，足以影響
    檢察官對於丁○○等5 人有無共同強制、恐嚇取財犯行之判
    斷。且其就該偽證事項之內容，均出於其本身之親身經歷，
    並非僅傳聞或猜測可比，於他人刑事案件之案情有重要關係
    事項，故意為虛偽之陳述，自應構成偽證罪責。
四、核被告庚○○之所為，係犯刑法第169 條第1 項之誣告罪，
    被告戊○○之所為，係犯刑法第168 條之偽證罪。被告庚○○於同一次偵訊時言詞誣告5 人，僅成立一誣告罪。爰審酌
    被告庚○○為圖免除所簽發本票之債務，竟為不實申告，被
    告戊○○就自己惹起之債務，為迴護被告庚○○免除清償責
    任，竟於檢察官偵訊時為供前具結不實證述，有使他人受刑
    事處分之虞、有影響檢察官就丁○○等5 人涉犯強制、恐嚇
    刑責調查誤認之虞，危害國家刑罰追訴權之正當、正確之行
    使，而使他人有遭受不當追訴、審判之虞，所為均有不該，
    且2 人犯後均否認犯行，態度不佳，飾詞狡辯，迄未與利害
    關係人和解，惡性尚重，惟念以被告庚○○係誣告，利害關
    係較重，被告戊○○為偽證，係被動配合，暨其2 人犯罪之
    動機、目的、手段等一切情狀，酌情分別量處如主文所示之
    刑，以資懲儆。
據上論斷，應依刑事訴訟第299 條第1 項前段，刑法第169 條第
1項、第168 條，判決如主文。
本案經檢察官乙○○到庭執行職務
中    華    民    國    97    年    10    月    22    日
                  刑事第十九庭  審判長法  官  林水城
                                      法  官  羅立德
                                      法  官  李昆南
以上正本證明與原本無異。
如不服本判決，應於送達後10日內，向本提出上訴狀。
中    華    民    國    97    年    10    月    22    日
                                      書記官  黃美玲


司法院資訊處製作；財團法人民間司法改革基金會備份。
